臺灣高等法院臺中分院民事判決
110年度上字第430號
上  訴  人  胡琬妮  
                      送達代收人  吳嘉陵  
訴訟代理人  楊佳律師
被 上訴 人  光啟企業股份有限公司

法定代理人  王羽甄  
訴訟代理人  辜倩筠律師
            王乃民律師

上列當事人間請求撤銷臨時股東會決議等事件，上訴人對於民國
110年8月19日臺灣臺中地方法院110年度訴字第139號第一審判決
提起上訴，本院於111年7月6日言詞辯論終結，判決如下：
    主  文
上訴駁回。
第二審訴訟費用由上訴人負擔。
    事實及理由
壹、程序方面：
一、按民事訴訟法第247條第1項前段規定：確認法律關係之訴，
    非原告有即受確認判決之法律上利益者，不得提起。所謂即
    受確認判決之法律上利益，係指原告因法律關係不明確，致
    其私法上之地位或權利有受侵害之危險而陷於不安之狀態，
    該項不安之狀態有即時以確認判決除去之必要者而言。確認
    法律關係存在或不存在之訴，固以確認現在之法律關係為限
    ，然過去之法律關係，如因遞延或持續至現在尚存續，其存
    否不明，致原告在私法上地位有受侵害危險，此危險得以判
    決除去者，仍應認有即受確認判決之法律上利益，自非不得
    對之提起確認之訴(最高法院108年度台上字第1951號判決參
    照)。又依同條第1項後段規定，確認證書真偽或法律關係基
    礎事實存否之訴，亦同。
二、查上訴人以其為被上訴人公司董事長，被上訴人於民國109
    年10月26日未實際召開股東臨時會(下稱系爭臨時會)，不可
    能仍於是日作成全面改選董事及監察人之決議(此為案由㈠，
    下稱系爭決議)，故主張系爭決議不存在且具有無效原因。
    稽諸其董事長任期自107年8月25日起至110年8月24日止(見
    本院卷第130、143頁)，其任期固已屆滿，惟上訴人乃因系
    爭決議而當然解任，致無法行使剩餘任期之董事長職權，並
    由新當選董事王羽甄接任行使董事長職權迄今(見原審卷第2
    9-30頁)，難謂上訴人剩餘任期之法律關係未持續迄今，則
    其存否不明，致上訴人在私法上地位有受侵害危險，此危險
    得以判決除去者，仍應認有即受確認判決之法律上利益，自
    非不得對之提起確認之訴，合先敘明。
貳、實體方面：
一、上訴人主張：
　　上訴人原為系爭臨時會改選前之董事長，持有被上訴人公司已發行股份總數35%(持有3,675股)，其餘股東分別為訴外人胡○○(持有1,890股)、胡○○(持有2,100股)、胡○○(持有1,785股)、胡○○(持有1,050股)，其中胡○○、胡○○為改選前之董事，胡○○為改選前之監察人；而改選後之董事長王羽甄，董事胡○○、李○○及監察人張○○，均未具股東身分。又系爭臨時會召集人胡○○、胡○○、胡○○、胡○○(下稱胡○○等4人)固曾寄送系爭臨時會開會通知予上訴人，惟胡○○等4人於是日均因工作而未出席系爭臨時會，可認系爭決議自始不存在。再者，胡○○曾自承非股東，應無權擔任系爭臨時會之召集人與主席，可認系爭臨時會之召開程序與決議方法均屬無效。另全面改選董事或監察人，應依公司法第199條特別決議方法行之，惟系爭臨時會僅以普通決議行之，其決議方法違反法令，故系爭決議亦具有得撤銷事由。爰依公司法第191條規定，先位及第一備位 分別請求確認系爭決議不存在或無效；並依公司法第189條規定，第二備位請求撤銷系爭決議(上訴人於原審併請求併撤銷系爭臨時會案由㈡「解除新任董事及監察人競業禁止限制案」之決議部分，業經原審判決上訴人勝訴，被上訴人就此敗訴部分，未據提起上訴，已確定而未繫屬於本院，下不贅敘；又上訴人於上訴後贅引非屬請求權基礎或與本件無涉之公司法第174條股東會普通決議方法規定、同法第198條董事選任方式規定，應非訴之追加，下亦不贅述)。
二、被上訴人則以：
　　系爭臨時會確有召開，除上訴人自承收到系爭臨時會開會通
    知外，股東胡○○係由其姊胡○○代理出席，股東胡○○由其父胡
    兩盛代理出席，股東胡○○、胡○○均由本人出席，改選之新董
    事王羽甄(胡○○之母)、李○○，與改選之新監察人張○○，暨辜
    倩筠、王乃民律師等人均在場。至胡○○確係股東，亦有公司
    變更登記資料可稽。是系爭決議並無上訴人主張未召開而不
    存在，或具有無效原因，或得撤銷事由存在等語，資為抗辯
    。
三、原審判決駁回上訴人請求確認系爭決議不存在等訴訟，上訴
    人就其敗訴部分，全部提起上訴；兩造之聲明為：
  ㈠上訴人之上訴聲明：
    原判決關於駁回後開第⑴至⑶項之訴部分廢棄。
  ⑴先位部分：
　  確認系爭決議不存在。
  ⑵第一備位部分：
　  確認系爭決議無效。
  ⑶第二備位部分：
    系爭決議應予撤銷。
  ㈡被上訴人之答辯聲明：
　  上訴駁回。
四、兩造不爭執事項：
  ㈠被上訴人已發行股份總數1萬0,500股，每股金額1,000元，
　  實收資本額1,050萬元(見原審卷第25-26頁)。
  ㈡胡○○等4人曾先行寄送系爭臨時會開會通知予上訴人，其
　  上記載系爭臨時會將於109年10月26日星期一上午10時在臺
　  中長榮桂冠酒店地下2樓會議廳召開，及召集事項(案由)「
　  ㈠全面提前改選本公司董事及監察人案。㈡解除新任董事及
　  監察人競業禁止之限制案」(見原審卷第23-29頁)。
  ㈢系爭臨時會股東名簿記載股東為上訴人，及胡○○等4人，
　  各股東持有股數及比例詳如附表所示(見原審卷第103頁)。
  ㈣出席系爭臨時會並簽名之人為胡○○、胡○○、胡兩盛(胡
    ○○之父)、胡○○(胡○○之姊；見原審卷第83、115頁)。
  ㈤系爭臨時會改選王羽甄、胡○○、李○○為新任董事，並改
　  選張○○為新任監察人(見原審卷第59頁)。
  ㈥上訴人於109年11月24日提起本件訴訟(見原審卷第13-21頁)
　  。　　　　　　
五、兩造爭執事項：
  ㈠上訴人先位之訴，請求確認系爭決議不存在，有無理由？
  ㈡上訴人第一備位之訴，請求確認系爭決議無效，有無理由？
  ㈢上訴人第二備位之訴，依公司法第189條規定，請求撤銷系
　  爭決議，有無理由？
六、本院之判斷：
  ㈠先位之訴部分：
  ⒈按股東會決議之瑕疵，與法律行為之瑕疵相近，有不成立(不
    存在)、無效、得撤銷等態樣，三者為各自獨立之類型，必
    須先有符合成立要件之股東會決議存在，始有探究股東會決
    議是否有無效或得撤銷事由。所謂決議不成立，係指自決
　　議之成立過程觀之，顯然違反法令，在法律上不能認為有股
    東會召開或有決議成立之情形而言。蓋因股東會之決議，乃
    多數股東基於平行與協同之意思表示相互合致而成立之法律
    行為，如法律規定其決議必須有一定數額以上股份之股東出
    席，此一定數額以上股份之股東出席，為該法律行為成立之
    要件。欠缺此項要件，股東會決議即屬不成立(最高法院103
    年度台上字第1644號、111年度台上字第672號判決參照)。
    經查：
  ⑴上訴人主張系爭決議有不存在之事由者，無非以胡○○等4人於
    109年10月26日均因工作而未出席系爭臨時會，為其主要依
    據。
　⑵惟上訴人已自承事先已收到系爭臨時會開會通知，且系爭臨
    時會於109年10月26日上午10時在臺中長榮桂冠酒店地下2樓
    漢口廳召開，其中股東胡○○係由其姊胡○○代理出席，股東胡
    ○○由其父胡兩盛代理出席，股東胡○○、胡○○均由本人出席，
    改選之新董事王羽甄(胡○○之母)、李○○，與改選之新監察人
    張○○，暨辜倩筠、王乃民律師等人均在場；又系爭臨時會選
    出新任董事王羽甄、胡○○、李○○，及新任監察人張○○，任期
    均自109年10月26日起算3年等情，除有上訴人所提系爭臨時
    會開會通知書影本在卷可稽外(見原審卷第23頁)，尚有被上
    訴人所提該酒店宴會合約書、發票、電子海報照片、委託書
    、簽到簿及議事錄等影本附卷為憑(見原審卷第81、83、85-
    86、105、177、179頁)；再者，辜倩筠、王乃民律師當日均
    全程參與系爭臨時會，會後尚依據會議錄音協助繕打會議紀
    錄，亦據王乃民律師陳明在卷(見原審卷第70、96、116頁)
    。準此各情，堪認上訴人主張系爭臨時會未實際召開，並據
    以推論系爭決議不存在等情，應非事實，自難採認。
　⒉從而，上訴人先位請求確認系爭決議不存在，自無依據，不
    應准許。
  ㈡第二備位之訴部分：
　⒈按公司法第191條規定股東會決議之內容，違反法令者無效。
    所謂決議內容違反法令，除違反股東平等原則、股東有限責
    任原則、股份轉讓自由原則或侵害股東固有權外，尚包括決
    議違反強行法規或公序良俗在內(最高法院103年度台上字第
    620號判決參照)。經查：
　⑴上訴人主張系爭決議具有無效原因者，無非以胡○○曾於檢察
    官偵查時自承未實際出資，卻參與召集系爭臨時會並擔任主
    席等情，為其主要依據。　
　⑵惟股份有限公司之股東名簿應記載各股東之本名或名稱、住
    所或居所，及其股數及股票號數等。記名股票之轉讓，非將
    受讓人之本名或名稱記載於股票，並將受讓人之本名或名稱
    及住所或居所記載於公司股東名簿，不得以其轉讓對抗公司
    。公司法第169條第1項、第165條第1項分別定有明文。故凡
    列名於股東名簿之股東者，即推定其為股東，對公司得主張
    其有股東資格而行使股東之權利(最高法院86年度台上字第1
    730號判決參照)。茲依系爭臨時會股東名簿記載，胡○○仍為
    股東，持有股數為1,785股(見兩造不爭執事項第㈢項)，且被
    上訴人公司變更登記表亦有相同記載(見本院卷第143頁)，
    自不因胡○○於偵查時陳稱未實際出資而影響其股東資格。
　⑶又按繼續3個月以上持有已發行股份總數過半數股份之股東，
    得自行召集股東臨時會，公司法第173條之1第1項定有明文
    。茲依系爭臨時會股東名簿記載，胡○○等4人均為股東，且
    其等持有股數總數合計65%，顯過半數以上，再加以胡○○等4
    人曾先行寄送系爭臨時會開會通知予上訴人，其上詳載系爭
    臨時會之時間、地點與討論案由(見兩造不爭執事項第㈡㈢項)
    。凡此，可見上訴人主張胡○○無權參與召集系爭臨時會並擔
    任主席，並據以推論系爭決議無效云云，不僅與事實不符，
    且此等事由核非決議內容無效事由之範疇，自難憑採。
　⒉從而，上訴人第一備位請求確認系爭決議無效，亦無依據，
    自難准許。
　㈢第二備位部分：
　⒈按「股東會之召集程序或其決議方法，違反法令或章程時，
    股東得自決議之日起30日內，訴請法院撤銷其決議」，公司
    法第189條定有明文。經查：
　⑴上訴人於109年11月24日提起本件訴訟(見兩造不爭執事項第㈥
    項)，可認上訴人已於系爭決議作成之日即109年10月26日起
    30日內遵期起訴。　　　　
　⑵上訴人主張系爭決議存有撤銷事由者，無非系爭決議未採用
    公司法第199條第2項特別決議方法為之，為其主要依據。
　⑶公司法第199條之1規定股東會於董事任期未屆滿前，經決議
    改選全體董事者，如未決議董事於任期屆滿始為解任，視為
    提前解任。徵諸該條立法理由「依第195條第1項規定，董事
    係採任期制。惟實務上公司於董事任期中提前改選者頗多，
    而依其所附會議紀錄及召集通知，均僅載明改選董監事議案
    ；又依第172條規定改選案，係經董事會議決通過，始行通
    知各股東開會，雖未同時於議程中就現任董事為決議解任，
    而實務上均於新任董事就任日視為提前解任，爰增訂本條，
    俾釐清董事與公司之權益關係」，顯見本條新增之立法目的
    旨在釐清股東會於董事任期屆滿前提前改選董事時新舊任董
    事任期問題，而非規定董事選任或解任之方式，亦非提前改
    選應經較慎重之特別決議程序。另由立法體系觀之，公司法
    第195條規定董事之任期、同法第198條規定董事選任之方式
    、同法第199條規定解任董事之方式，同法第199條之1係規
    定提前改選全體董事時，現任董事任期之末日為何，而非規
    定提前改選全體董事時，其決議方式應遵循同法第199條第2
    項之規定。是以，改選全體董事、監察人與解任董事
    、監察人之意涵不同，僅須以選任全體董事、監察人之方式
　　即以公司法第174條所定應有代表已發行股份總數過半數之
　　出席，並行同法第198條累積投票方式選任之(最高法院98年
　　度台上字第2261號判決參照)。爰此規定與說明，可見上訴
　　人主張系爭決議全面改選董事與監察人，未依公司法第199
　　條第2項規定採特別決議方法，違反法令云云，顯然將解任
　　與提前全面改選之截然不同二事，兩相混淆，應無依據。是
　　以，系爭決議並無上訴人主張之撤銷事由存在，殆無疑義。
　⒉從而，上訴人依公司法第189條規定，第二備位請求撤銷系
　　爭決議，應無依據，無從准許。
七、綜上所述，上訴人先位與第一備位分別請求確認系爭決議不
    存在或無效，並依公司法第189條規定，第二備位請求撤銷
    系爭決議，均非正當，不應准許。從而原審就此部分所為上
    訴人敗訴之判決，俱無不合。上訴論旨指摘原判決此部分不
    當，求予廢棄改判，為無理由，應駁回其上訴。
八、本件事證已臻明確，且系爭臨時會確已召開，上訴人猶聲請
    訊問證人李○○、張○○、林俞均(臺中長榮桂冠酒店接洽人員)
    ，以釐清系爭臨時會有無召開，即無必要；又兩造其餘攻擊
    防禦方法及所用證據，經本院斟酌後，認為均不足以影響本
    判決之結果，爰不逐一論列，附此敘明。
九、據上論結，本件上訴為無理由，依民事訴訟法第449條第1項
    、第78條，判決如主文。
中　　華　　民　　國　　111 　年　　7 　　月　　27　　日
    　　      民事第二庭  審判長 法　官  楊 國 精
　　　　　　　　　　　　         法　官  陳 得 利
      　　　　　　　　　　       法  官  陳 正 禧       
正本係照原本作成。             
如不服本判決，應於收受送達後二十日內向本院提出上訴書狀，
其未表明上訴理由者，應於提出上訴後二十日內向本院補提理由
書狀（均須按他造當事人之人數附繕本）。因疫情而遲誤不變期
間，得向法院聲請回復原狀。
上訴時應提出委任律師或具有律師資格之人之委任狀。委任有律
師資格者，另應附具律師資格證書及釋明委任人與受任人有民事
訴訟法第四百六十六條之一第一項但書或第二項所定關係之釋明
文書影本。如委任律師提起上訴者，應一併繳納上訴裁判費。

                                 書記官  陳 三 軫   
　　　　　　　　　　　　　　　　　
中　　華　　民　　國　　111 　年　　7 　　月　　27　　日

附表：    編號 姓名 持有股數 股權比例  1 胡琬妮 3,675 35%  2 胡○○ 1,890 18%  3 胡○○ 2,100 20%  4  胡○○ 1,785 17%  5 胡○○ 1,050 10% 合計 1萬0,500股  100%